【裁判字號】    90,台上,1419
【裁判日期】    900816
【裁判案由】    請求分割共有物
【裁判全文】
最高法院民事判決                                九十年度台上字第一四一九號
    上  訴  人  甲○○
    訴訟代理人  林春發律師
    被 上訴 人  戊○○
                乙○○
                丙○○
                丁○○
右當事人間請求分割共有物事件，上訴人對於中華民國八十九年三月七日台灣高等法
院台南分院第二審更審判決（八十八年度上更(一)字第七八號），提起上訴，本院判決
如左：
    主  文
上訴駁回。
第三審訴訟費用由上訴人負擔。
    理  由
本件上訴人主張：坐落嘉義縣鹿草鄉○○○段松竹小段第三○八號、建、面積○點三
○○○公頃之土地（下稱系爭土地），為兩造所共有，其所有權應有部分為伊四分之
一，被上訴人丁○○、戊○○各四分之一，被上訴人乙○○、丙○○各八分之一。又
共有人間就系爭土地並無不分割之特約，且亦無因物之使用目的不能分割之情形，惟
因無法達成協議分割等情。爰求為准予原物分割之判決。
被上訴人戊○○則以：應依伊所提如原判決附圖（下同）所示之乙案或丙案分割方法
分割，將共有之道路寬度均定為六公尺，較符實際需要並期一勞永逸。如採甲案，則
Ｂ部分將來無法建築，形同廢地一般。其他部份獨伊分得之東側土地面臨不能建築之
四公尺巷道，顯不公平、亦不合建築法令之規定。若採丙案分割方法，非惟有乙案之
優點，甚且道路占用面積將較甲案者為少，同時又能保存伊所有之二棟混凝土磚造三
層樓房，是以應採乙案或丙案之分割方法，較符全體共有人之利益。被上訴人丁○○
、乙○○、丙○○則以：均贊同第一審所為之分割方法等語。分別資為抗辯。
原審審理結果，以：查，兩造共有之系爭土地，其所有權應有部分為上訴人四分之一
，被上訴人丁○○、戊○○各四分之一，被上訴人乙○○、丙○○各八分之一。另共
有人間就系爭土地並無因物之使用目的不能分割，或定有不分割之特約致不能分割之
情形，惟因無法達成協議分割等情，有系爭土地登記簿謄本一份、嘉義縣水上地政事
務所地籍圖謄本一紙（以上均為影本）及地價證明書一件在卷可憑，復為被上訴人所
不爭執，自屬真實。上訴人據以訴請裁判分割，洵無不合。次查，系爭土地北邊雖面
臨四公尺寬之計劃道路，惟其所有權分屬台灣省嘉南農田水利會及嘉義縣鹿草鄉，地
目為水利地與道路用地；另西側面臨五公尺寬之村內道路，南通松竹村，北至海豐村
；東側則設有四公尺寬之私設道路，南側則面臨他人之土地，並無道路可通往外面之
公路。至於系爭土地上，其西北方固有被上訴人戊○○所建造之鋼筋混凝土磚造之三
層樓房二棟，南邊及西邊則係舊式磚造、石綿瓦建物、豬舍或鐵厝，分屬兩造或訴外
人林瑞麟所（共）有；惟均已年代久遠而無保存之價值，亦為被上訴人所不爭，且有
勘驗筆錄、現場圖各一份及嘉義縣水上地政事務所之複丈成果圖一份在卷可憑，自屬
真實。雖上訴人主張採甲案分割方法，惟查如依該方法分割，則被上訴人戊○○分得
土地（即編號Ｂ部分）東邊之私設道路寬僅四公尺，而長約八十公尺，依建築技術規
則第二章第一節第二條之規定，基地內私設通路之長度大於二十公尺者，需留設通路
寬達五公尺始能建築，且依證人即嘉義縣水上地政事務所測量員鄭武松及嘉義縣鹿草
鄉公所建設課員郭信男之證詞，被上訴人戊○○分得之編號Ｂ部分土地，將來若要重
建時，將因違反前揭建築技術規則有關私設巷道長度若超過二十公尺，需留五公尺寬
之規定，致不能建築，該分割方法顯不公平及無法達到土地使用經濟效用之目的。至
於其北邊雖有一寬約四公尺之道路，惟其中北端係地目為「水」之水利地（即同地段
第三九九地號），所有人係台灣省嘉南農田水利會；再北端則為地目「道」之道路用
地（即同段第三九九之一地號），所有人為嘉義縣鹿草鄉此為兩造所不爭執，依內政
部七十七年十二月十二日台內營字第六五九○一八號函覆台灣省政府建設廳之函載之
內容以觀，仍需該排水溝經水利主管機關同意架設橋樑，始得視同作為私設道路，並
應退縮建築；且另需由台灣省嘉南農田水利會核發架設橋涵施工許可書及完工查驗合
格，再發給使用同意書後始能向主管機關申請建造執照，此有嘉義縣政府八十五年十
月十五日八五嘉建局管字第二九七五六號函、八十八年一月四日八七府建管字第一四
九七五四號函、嘉南農田水利會八十五年九月十七日五八五嘉南管字第○二二一○號
函及八十七年十一月三十日八七嘉南管字第八七○二○○一五五號函（以上均為影本
）各一紙可參，顯見上訴人主張之甲案分割方法，尚難謂洽。至於被上訴人戊○○主
張採用乙案分割方法，惟查如依該方法分割，被上訴人乙○○、丙○○所分得之編號
Ｃ部分土地將呈一不規則狀，且最西側將成為畸零地，而無法利用，有損土地價值；
上訴人所分得之編號Ｄ部分之土地，將僅能以坐西向東之位置建築房屋，且人車出入
時，需先往北再往西，始能通達外面之公路顯非允當。而採丙方案分割方法，係依系
爭土地西邊呈不規則狀，及被上訴人戊○○於系爭土地之東北邊建有混凝土磚造三層
樓房二棟之現況，採北半邊南北向，南半邊東西向分割線，由北向南或由東向西依各
共有人之應有部分面積為基準往南推算，分割後之土地形狀較為完整；且因於系爭土
地之中間及西邊各留十六公尺寬之道路，使兩造所分得部分之土地均得面臨道路，以
利於建築、充分利用及對外通行；而被上訴人乙○○、丙○○所分得之編號Ｃ部分土
地亦不致呈畸零地，而得以充分利用；另上訴人所分得之編號Ｄ部分之土地，雖僅能
以坐東向西之位置建築房屋，惟人車出入時，則不需如前應先往北再往西，而能直接
經由西邊所留六公尺寬之道路通達外面之公路；又丙案分割為道路之土地面積僅占六
百四十平方公尺，比甲案少一百四十平方公尺，自屬符合公平原則，且能兼顧共有人
之利益。至於系爭土地上除被上訴人戊○○所建之混凝土磚造三層樓房二棟外，固尚
有南邊及西邊之舊式磚造、石綿瓦建物、豬舍或鐵厝，而分屬兩造或訴外人林瑞麟所
（共）有；惟該等地上物均已年代久遠而無保存之價值，為被上訴人所不爭執，縱須
拆除惟對兩造不甚損害。丙案仍不失為最公平之原物分割方法。爰審酌上情及被上訴
人乙○○、丙○○等表明仍願繼續保持共有，定系爭共有土地之分割方法為如附圖丙
案所示，即其中編號Ａ部份面積○點○五九○公頃分歸被上訴人丁○○取得；編號Ｂ
部份面積○點○五九○公頃分歸被上訴人戊○○取得；編號Ｃ部份面積○點○五九○
公頃分歸被上訴人乙○○、丙○○按應有部分各二分之一共同取得；編號Ｄ部份面積
○點○五九○公頃分歸上訴人取得；編號Ｅ部份面積○點‧○六四○公頃分歸兩造按
如附圖丙案所示原應有部分比例共同取得並供通行使用云云。為其心證之所由得，並
說明兩造其餘攻擊防禦方法不予審酌之理由，爰將第一審所為分割共有物之判決予以
廢棄，改判如丙方案所示之分割方法，於法核無違誤。末查，如採甲方案所示被上訴
人分得編號Ｂ部分土地，將來重建時，違反私設巷道長度超過二十公尺，未留有五公
尺寬之規定，致不能建築等情，為原審所合法確定之事實，縱如證人郭信男所證，可
退縮一公尺，讓東側巷道變成五公尺，對被上訴人戊○○而言，此分割方案仍有不公
平之處，原審因認甲方案分割方法有所未洽，不予採取，並無不當。甲方案既不足採
，依該方案被上訴人戊○○分得Ｂ部分土地，將來如何通行，是否方便，所為之論述
，即不影響本件判決之結果。至於原審採取丙方案之分割方法，是否無車道之設置
，以及應否以金錢補償一節，係上訴人上訴第三審後所主張之新事實，依法本院不予
審酌。上訴論旨，就原審取捨證據、認定事實之職權行使暨依職權酌定之分割共有物
方法，指摘原判決違背法令，求予廢棄，非有理由。
據上論結，本件上訴為無理由。依民事訴訟法第四百八十一條、第四百四十九條第一
項、第七十八條，判決如主文。
中      華      民      國     九十     年      八      月     十六     日
                              最高法院民事第五庭
                                  審判長法官  朱  錦  娟
                                        法官  顏  南  全
                                        法官  蘇  達  志
                                        法官  許  澍  林
                                        法官  陳  碧  玉
      右正本證明與原本無異
                                              書  記  官
中      華      民      國     九十     年      八      月    二十七    日


司法院資訊處製作；財團法人民間司法改革基金會備份。
